臺灣板橋地方法院刑事判決　　　　　　　100年度交訴字第6號
公　訴　人　臺灣板橋地方法院檢察署檢察官
被　　　告　丁文虎
上列被告因公共危險案件，經檢察官提起公訴（99年度偵字第29
117 號），本院判決如下：
    主  文
丁文虎駕駛動力交通工具肇事，致人受傷而逃逸，處有期徒刑陸
月，如易科罰金，以新臺幣貳仟元折算壹日。
    事  實
一、丁文虎於民國99年8 月25日下午6 時56分許，騎乘車牌號碼
    FE2-086 號普通重型機車沿臺北縣三重市（現改制為新北市
    三重區，下同）中興橋往三重方向行駛，行經同路段第29號
    燈桿前時，原應注意欲超越同一車道之前車時，須先按鳴喇
    叭2 單響或變換燈光1 次，及前行車減速靠邊或以手勢或亮
    右方向燈表示允讓後，後行車始得超越，超越時應顯示左方
    向燈並於前車左側保持半公尺以上之間隔超過，行至安全距
    離後，再顯示右方向燈駛入原行路線，而依當時雖天候陰，
    但夜間有照明、路面鋪設柏油、乾燥且無缺陷，及道路無障
    礙物，且視距良好，並無不能注意之情事，其超車時卻未注
    意前開情事，不慎與同向之前行車即由林冠汝所騎乘車牌號
    碼QK6- 317號輕型機車左側把手發生擦撞，致林冠汝人車倒
    地，並受有左側肱骨下端粉碎性骨折、左膝十字韌帶撕裂性
    骨折、雙膝及右大足趾擦傷之傷害（其所涉犯過失傷害罪嫌
    部分，未據告訴），丁文虎聽聞林冠汝倒地後呼喊後，雖停
    車而往回走至前開事故地點查看林冠汝傷勢，然於林冠汝當
    場指證其為肇事者後，詎其萌生肇事逃逸之犯意，未給予林
    冠汝必要之救助或留下可資聯絡之個人資料，旋即騎車逃逸
    ，嗣經目擊證人蔡震威、林亞靖夫妻記下其機車之車牌號碼
    ，並報警處理後，始循線查悉上情。
二、案經臺北縣政府警察局（現改制為新北市政府警察局，下同
    ）三重分局移送臺灣板橋地方法院檢察署檢察官偵查起訴。
    理  由
壹、有關證據能力部分：刑事訴訟法第159 條第1 項雖規定，被
    告以外之人於審判外之言詞或書面陳述，除法律有規定外，
    不得作為證據。惟同法第159 條之5 明定：「被告以外之人
    於審判外之陳述，雖不符前4 條之規定，而經當事人於審判
    程序同意作為證據，法院審酌該言詞陳述或書面陳述作成時
    之情況，認為適當者，亦得為證據。」、「當事人、代理人
    或辯護人於法院調查證據時，知有第159 條第1 項不得為證
    據之情形，而未於言詞辯論終結前聲明異議者，視為有前項
    之同意。」，其立法理由在於傳聞證據未經當事人之反對詰
    問予以核實，乃排斥其證據能力。惟當事人如放棄對原供述
    人之反對詰問權，於審判程序表示同意該等傳聞證據可作為
    證據，此時，法院除認該傳聞證據欠缺適當性外，自可承認
    其證據能力。又當事人、代理人或辯護人於調查證據時，知
    有刑事訴訟法第159 條第1 項不得為證據之情形，卻表示「
    對於證據調查無異議」、「沒有意見」等意思，而未於言詞
    辯論終結前聲明異議者，應視為已有將該等傳聞證據採為證
    據之同意，最高法院93年度台上字第3533號、94年度台上字
    第2976號判決亦採同一見解。經查：本案被告丁文虎及檢察
    官於本院審判期日，對於下列經本院調查之證據方法，均表
    示對證據能力不爭執，復於審判期日就本院一一提示之前揭
    證據方法於言詞辯論終結前，均亦未就所調查之證據主張有
    刑事訴訟法第159 條第1 項不得為證據之情形，是參照上開
    說明要旨，本案經調查之證據，均有證據能力，合先敘明。
貳、實體方面：
一、訊據被告丁文虎固坦認伊於前開時、地，騎乘該機車途經前
    開肇事地點，並超車越過被害人林冠汝所騎乘之機車，且伊
    停車後至事故地點查看被害人傷勢情況後，伊並未報警或叫
    救護車或是留下可資聯絡之個人資料，而騎乘該機車離去之
    事實，惟矢口否認有何肇事逃逸之犯行，並辯稱：伊往前行
    駛約有20步距離，聽到有人說手斷掉，伊始回頭查看，有路
    人一對夫妻過去看被害人，被害人說有輛機車撞到他，路人
    說要叫救護車，伊認為伊沒撞到被害人，且在現場時也沒有
    人說是伊撞到，況被害人說是黑色的車撞到她的，但伊機車
    並非黑色，而伊因要回桃園住處，且伊年紀已大，所以就先
    離開云云置辯。經查：
(一)、被告於前開時、地，騎乘該機車途經該處，並自後方超車越
    過被害人所騎乘之前開機車，且於被害人倒地受傷後，其下
    車至被害人倒地處查看被害人傷勢之事實，業據被告坦認屬
    實，核與證人即被害人林冠汝、證人蔡震威於警詢及本院審
    理時之證述及證人林亞靖於本院審理時之證述情節大致相符
    ，並有道路交通事故現場圖、道路交通事故調查報告表(一)、
    (二)各1 份、診斷證明書1 紙及現場照片12張在卷可稽。是以
    ，前開事實，洵堪認定屬實。
(二)、至被告辯稱：伊超車時並沒有撞到被害人，且伊經過被害人
    車，後面還有1 、2 台機車經過，在伊後面跟著超過，當伊
    停車時，那2 台機車就騎到前面了云云。然被告於前開時、
    地，騎乘該機車途經該處，超車時與被害人所騎乘之前該機
    車左側把手發生擦撞之事實，業據證人即被害人林冠汝於警
    詢及本院審理時證稱：我行駛在中興橋機車道靠右，行駛中
    有1 部機車由後向前超車，該機車速度比我車速快，由我左
    側要超越我，該肇事機車超車時，與我左側車頭把手擦撞，
    我車身不穩、失控而倒地摔車；我騎車在中興橋時，有1部
    機車瞬間從我左後側過來，撞到我機車左側把手後，我左右
    搖晃後往左倒下等語（偵查卷第5 頁反面、本院卷第55至頁
    ）明確，核與證人蔡震威於警詢及偵訊時證稱：我行駛於中
    興橋往三重方向慢車道的左側，行經橋面時，見到我右前方
    有2 部機車，其中右前方第1 部車是1 位小姐（即林冠汝）
    騎乘，右前方第2 部就是小姐後方是1 位男性駕駛，該男姓
    駕駛向左靠行，要向前對該小姐超車，當男駕駛機車行駛位
    置超前該名小姐後，小姐的機車左右晃了兩下就向左側倒地
    ；當時我騎車載我老婆，我右前方有個小姐，沒有其他機車
    ，之後有1 位男性騎1 台機車從我右邊超車，再左切到我前
    方超過前面的小姐，沒有其他機車，男駕駛騎過後，女駕駛
    晃了就倒；該名男駕駛就是被告等語（詳見偵查卷第7 頁反
    面、第37頁），以及其於本院審理時證稱：當天上橋後，我
    前面沒有什麼車，我車速不快，與前面車輛約有5 、6 個車
    身距離，看到林冠汝機車在我機車右前方，後來有台機車在
    我右後方經過我們右邊，超過我們後騎在我們正前方，之後
    該機車要超越林冠汝機車，林冠汝機車不穩，晃兩下就倒地
    ；當時我認為是被告的機車撞到林冠汝，因為當時看起來是
    這樣，當時車道很空，沒有其他機車；當時我騎車在林冠汝
    後面，林冠汝還沒倒下之前，林冠汝前方有其他車輛，但都
    蠻遠的；當我發現林冠汝機車搖晃時，沒有其他機車從我們
    後面經過，搖晃時我騎在她機車正後方，當林冠汝機車倒地
    ，後方的車沒有辦法經過，因為林冠汝的機車與我的機車佔
    用整個機車道；我們跟林冠汝的車速都很慢，就算有其他超
    車也是很早就過去，是在我們很遠的前方的車，在橋上，只
    有我跟林冠汝，在前面的車都很遠；在橋上時，只有1 輛車
    超車，因為他車速很快；我對超車的機車車型沒有印象，但
    有印象是深色、暗色系的車等語（詳見本院卷第57頁反面至
    第60頁、第61頁反面至第62頁），以及證人林亞靖於本院審
    理時證述：我先生（即蔡震威）載我，我們騎車速度很慢，
    前面的車輛有林冠汝的機車，後來有台機車往我們右邊騎過
    去，後來切到我們正前方往前，後來我只聽到林冠汝機車倒
    地聲音；林冠汝倒地時，前方蠻遠的有1 、2 台車，含被告
    的車，另1 台車比被告機車更遠的地方；超我們車的機車只
    有剛才所述的1 部機車等語（詳見本院卷第60頁反面至第61
    頁反面）大致相符，況被告亦供稱：伊於前開時、地，騎乘
    前開機車超過林冠汝所騎乘之機車等語甚明；又衡諸證人蔡
    震威、林亞靖均為本案之目擊證人，且與被告及被害人素不
    相識，自無虛詞偏袒被害人或誣陷被告之理，且證人蔡震威
    、林亞靖前開證述互核一致，並核與證人林冠汝前開證述相
    合，故證人蔡震威、林亞靖、林冠汝前開證述，均堪以採信
    。則參酌被告前開供述，及證人林冠汝、蔡震威、林亞靖前
    開證述，可知，被告於前開時、地，騎乘該機車超過證人蔡
    震威及林冠汝所騎乘之機車後，證人林冠汝隨即倒地，且於
    被告超車後至證人林冠汝人車倒地前，該段期間並無其他機
    車行經並超車之情事，足認係被告超車時與被害人所騎乘之
    機車發生擦撞，故被告猶執前開辯解，顯與證人蔡震威、林
    亞靖前開證述不一，屬事後卸責之詞，不足採信。又按汽車
    （含機械腳踏車）欲超越同一車道之前車時，須先按鳴喇叭
    2 單響或變換燈光1 次，且前行車駕駛人聞後行車按鳴喇叭
    或見後行車顯示超車燈光時，如車前路況無障礙，應即減速
    靠邊或表示允讓，並注意後行車超越時之行駛狀況，及前行
    車減速靠邊或以手勢或亮右方向燈表示允讓後，後行車始得
    超越，超越時應顯示左方向燈並於前車左側保持半公尺以上
    之間隔超過，行至安全距離後，再顯示右方向燈駛入原行路
    線，此有道路交通安全規則第101 條第1 項第3 至5 款分別
    定有明文。查被告於前開時、地，騎乘該機車途經前開路段
    ，欲超越同向前行車即由被害人所騎乘之機車時，原應注意
    前開超車之規定，而依當時雖天候陰，但夜間有照明、路面
    鋪設柏油、乾燥且無缺陷，及道路無障礙物，且視距良好，
    並無不能注意之情事，此有前開交通事故調查報告表可證，
    則被告於前開時、地，騎乘前開機車超越被害人所騎乘之前
    開機車時，確與被害人所騎乘之機車左側把手發生碰撞，且
    被告於超車時，並未注意遵守前開規定，其過失行為堪予認
    定無訛，而被害人亦因本件車禍致受有前開傷勢明確，故被
    告前開過失行為與被害人所受傷勢間有相當因果關係。則被
    告為本件車禍之肇事者，洵堪認定屬實。
(三)、再者，觀諸被害人林冠汝於警詢時指訴：我摔倒後要起身時
    ，看到該超車肇事的駕駛已停在前方右側路邊，騎車的男子
    也有下車走回來，並要拉我起來，有1 位好心的年輕小姐對
    該肇事男子說「她好像有骨折，你不要拉她」，我馬上對周
    遭說「是他撞我的，就是他」，肇事男子說「沒有，不是我
    ，我只是經過」且馬上轉身要離開現場等語（詳見偵查卷第
    5 頁反面），及於本院審理時證稱：我倒地後，有個中年男
    子走過來拉我的右手要把我拉起來，但旁邊年輕的小姐叫他
    不要抓並說她的手好像斷了，我直覺就說「是你」，因為我
    倒地時，趴著滑行、停止時，我打算將手撐起來，往前看的
    瞬間有看到遠方有台機車停下來，我就用右手指著該中年男
    子說「是他、是他」，並對該男子說「是你」，該男子說「
    不是我、不是我」，之後他就離開，我請旁邊的人幫我記下
    車號並說「是他、是他」；我沒有辦法確定遠方機車停下來
    後走過來的機車騎士及拉我手的人是否是被告，我看不清楚
    該名騎士的身形，因為有段距離，我也無法肯定該名拉我手
    的人是否是該名遠方停下來的機車騎士；我沒有說黑色，我
    根本不知道車子顏色，是警方問筆錄時，我才說車子好像是
    黑色等語（詳見本院卷第55頁反面至第57頁），及證人蔡震
    威於警詢及偵訊時證稱：林冠汝機車倒地後，該肇事男性駕
    駛順勢向前減速滑行了約10公尺，該男徒步走回事故位置，
    林冠汝指著那男性駕駛說「是他撞我的，是他撞我的，趕快
    記下車牌…」，那男性駕駛說「不是我，不是我」後就匆忙
    離開現場，騎機車走了，我太太有記下車號「FE2-086 」；
    超車的男姓駕駛往前騎一段距離，又走回來看，林冠汝一直
    喊是黑色機車撞到她，要我們幫忙記下車號叫救護車，林冠
    汝一直說是男駕駛撞的，男駕駛說不是就離開，沒有留下任
    何資料，男駕駛離開時，我老婆跟在後面看車號；該男駕駛
    就是被告等語（詳見偵查卷第7 頁反面、第37頁），及於本
    院審理時證稱：林冠汝倒地後，我們停下來查看林冠汝傷勢
    ，超車的那台機車超過5 、6 個機車車身距離後，也停靠走
    回來看，林冠汝說黑色機車撞到他，遠方機車騎士走回來時
    ，林冠汝指著他說「是他撞到」，騎士說「不是他」，就走
    回去騎機車離開；走回來看林冠汝的機車騎士是被告；被告
    走過來看被害人時，被告沒有說話，林冠汝就說「是他」；
    林冠汝被撞時，沒有聽到什麼聲音，因為有段距離，只是發
    現她有搖晃，所以我騎得更慢，林冠汝機車倒地後，有機車
    滑地聲音，林冠汝倒地後有發出呼喊並說她手斷了，說沒有
    感覺、沒有反應之類的話；當被害人剛倒的時候，我只看到
    林冠汝機車，我沒有看到被告停車的瞬間，是我停下來後，
    我看到遠方有人走過來；一開始我靠近林冠汝時，他說有台
    黑車撞到她，當時被告還沒有走到，後來被告靠近林冠汝時
    ，林冠汝就指著被告說「是他、是他」；林冠汝有重複說是
    黑車，但我不記得有無說十幾句及被告到場後林冠汝有無繼
    續講等語（詳見本院卷第57頁反面至第60頁反面），以及證
    人林亞靖於本院審理時證稱：林冠汝倒地後，我們就停車，
    且把車子橫停，怕後面來車會撞到林冠汝，所以後面的車就
    無法過來，我前往看林冠汝傷勢，林冠汝說她手斷了，並說
    是1 台黑車，後來被告走過來靠近林冠汝後，林冠汝指著被
    告說「是他、是他」，一直喊著是他撞到我，叫我們幫他記
    下車牌，被告說不是他，就快速離開，我去追他，我叫他不
    要走，但被告沒有理我，我拿紙張將車牌記下來交給警察；
    超過我們的機車顏色及車型，我沒有注意到，而被告的機車
    是深色的，車型有點舊，我不太確定，因為他機車鑰匙孔在
    正中央位置，不是像新型機車鑰匙孔位置在下方；林冠汝機
    車倒地聲響算有點大聲，會嚇到，會注意看；我有追上去叫
    被告不要離開，且我叫得很大聲，我怕他跑掉，沒有人可以
    負責，因為他車停距離有點遠，所以我有看到他車型，並記
    下車號；被告騎上車後，我就快點記下車牌，他機車已經啟
    動，我看我追不上，我就記下車牌等語（詳見本院卷第61頁
    至第62頁反面），並有該抄錄肇事車輛車牌號碼之紙張1 紙
    （詳見偵查卷第21頁）在卷可證，是被告停車後返回事故現
    場時，經被害人林冠汝當場指認其為肇事者後隨即轉身欲離
    去，經證人林亞靖在其後追趕並叫不要離開，其仍騎乘機車
    離開現場等情屬實。雖證人林冠汝無法確定案發時肇事的機
    車騎士是否為被告，及該名停下車查看其傷勢的機車騎士是
    否是肇事機車或是被告所騎乘，但揆諸斯時騎乘機車在被害
    人林冠汝後方之證人蔡震威及林亞靖前開證述可知，本件車
    禍之肇事車輛確係被告所駕駛無訛，已如前述，況被告自承
    ：伊機車是咖啡色，機車鑰匙孔在中央等語明確（詳見本院
    卷第63頁反面），核與證人林亞靖證述有關其追上被告，並
    記下被告車牌、顏色及車型情況相符，而被告停車位置既與
    被害人倒地位置相隔約5 、6 個機車車身或10公尺之距離，
    而證人蔡震威、林亞靖對於前開超車的機車並無特別注意，
    苟證人林亞靖並未追上被告並記下被告所騎乘之前開機車者
    ，何以證人林亞靖對於被告所騎乘之前開機車鑰匙孔位置得
    以描述如此確實？故被告辯稱：林亞靖並沒有追，如果她有
    追伊的話，伊一定會留下來云云，顯不足採信。又衡諸斯時
    該路段係夜間有照明，但斯時既為夜間，證人林冠汝、蔡震
    威、林亞靖對於該肇事機車顏色之認知難免完全正確，但證
    人蔡震威、林亞靖證述該機車顏色係暗色系、深色，且咖啡
    色在昏暗之情況確易被認屬暗色、深色，而證人林冠汝遭擦
    撞而倒地，因該擦撞係於一瞬間發生，其對於該超車機車的
    顏色辨別容有不清或誤認，故縱使證人林冠汝於案發現場曾
    稱：是黑色車撞到我的云云，雖其指認肇事機車之顏色與被
    告所騎乘之前開機車顏色不一，然徵諸被告於超車越過證人
    林冠汝而往前行駛約5 、6 個機車車身或10公尺之距離後旋
    即聽聞被害人呼喊後停車返回該事故現場，並經證人林冠汝
    當場指認其為肇事者，且於其轉身欲騎乘機車離去之際，尚
    經證人林亞靖在後追呼並請其不要離開，是被告主觀上已可
    知悉其為肇事者，卻仍執意在未留下任何可資聯絡之個人資
    料或等候警方到場前逕自離去，足認被告係畏罪而逃離現場
    。因此，被告雖於肇事後返回事故現場，明知被害人業因其
    前開過失行為肇事而受傷，但其卻未對被害人為未必要的救
    助或留下可資聯絡之個人資料，反而於被害人當場指稱其為
    肇事者後，甚至於證人林亞靖在其身後追呼不要離開時，其
    仍騎乘該機車離去現場，足認其主觀上有逃逸之犯意，已甚
    明灼。故被告辯稱：因為林冠汝說是黑色車撞到他，而伊機
    車是咖啡色的，且林冠汝並沒有說是伊撞到他，所以伊就離
    開云云，係屬推諉卸責之詞，不足採信。
(四)、綜上所述，被告於前開時、地，騎乘該機車不慎與被害人所
    騎乘之前揭機車發生擦撞，致被害人人車倒地，並受有上開
    傷勢，被告明知其騎車肇事後，卻未對被害人為必要之救護
    或留下個人聯絡資料，旋即騎乘機車逃逸之事實，事證明確
    ，堪以認定屬實，被告犯行堪以認定，應予依法論科。
二、核被告所為，係犯刑法第185 條之4 肇事逃逸罪。爰審酌被
    告騎乘機車肇事致被害人受傷後，其明知被害人已倒地受傷
    ，卻未對受傷之被害人予以必要之救助，且未留下可資連絡
    之電話、住址或其他身分證明文件，隨即騎車逃離現場，致
    增加被害人求償及偵查犯罪機關偵查犯罪之困難，且犯後迄
    本院審理中仍矢口否認犯罪，態度不佳，及迄今尚未賠償被
    害人所受之損失，惟兼衡其素行尚可，此有臺灣高等法院被
    告前案紀錄表1 份附卷可證，及其於肇事後曾下車查看被害
    人傷勢情況，且知悉路人業已報警並叫救護車後始離去現場
    ，其惡性尚非重大，以及其生活狀況、智識程度等一切情狀
    ，爰量處如主文所示之刑，併予諭知易科罰金之折算標準，
    以示懲儆。
據上論斷，應依刑事訴訟法第299 條第1 項前段，刑法第185 條
之4 、第41條第1 項前段，判決如主文。
本案經檢察官莊惠真到庭執行職務。
中    華    民    國   100    年    6     月    30    日
                    交通法庭  審判長法  官  林淑婷
                                    法  官  陳昭筠
                                    法  官  饒金鳳
以上正本證明與原本無異。
如不服本判決，應於判決送達後10日內，向本院提出上訴書狀，
且上訴書狀應敘述具體理由，而上訴書狀未敘述上訴理由者，應
於上訴期間（即自收受判決書之翌日起算10日）屆滿後20日內補
提理由書。
                                    書記官  許雅琪
中    華    民    國   100    年    7     月    5     日
附錄本案論罪科刑法條全文：
中華民國刑法第185 條之4 ：
駕駛動力交通工具肇事，致人死傷而逃逸者，處6 月以上5 年以
下有期徒刑。